【裁判字號】    97,上易,272
【裁判日期】    980113
【裁判案由】    損害賠償
【裁判全文】
臺灣高等法院高雄分院民事判決         97年度上易字第272號
上  訴  人
即被上訴人  甲○○○
訴訟代理人  馬陳棠律師
被上訴人
即上訴人    乙○○
訴訟代理人  許文贊律師
上列當事人間請求損害賠償事件，兩造對於民國97年9 月16日臺
灣澎湖地方法院97年度附民字第5 號第一審判決各自提起上訴，
本院於97年12月30日言詞辯論終結，判決如下：
    主  文
原判決關於命上訴人乙○○給付超過新台幣貳萬元本息部分，及
該部分假執行之宣告均廢棄。
上開廢棄部分，上訴人甲○○○在第一審之訴及假執行之聲請均
駁回。
乙○○其餘上訴駁回。
甲○○○之上訴駁回。
第二審訴訟費用關於乙○○上訴部分，由兩造各負擔二分之一。
    事 實 及 理 由
一、甲○○○起訴主張：乙○○為澎湖縣馬公市烏崁里「澎湖縣
    流浪犬收容中心」（下稱流浪犬中心）之特約獸醫師，伊則
    係前「澎湖流浪狗協會」理事長。伊於民國96年6 月13日下
    午4時許，帶同公共電視記者謝宜峰前往流浪犬中心參觀，
    乙○○竟在該中心後方庭院，對伊及謝宜峰稱：伊拿補助款
    去日本旅遊、伊所領養之流浪犬大多死去、很高興伊得病等
    語，造成伊名譽嚴重受損，精神上受有極大痛苦。爰依民法
    侵權行為法律關係，請求乙○○賠償伊精神上損害新臺幣（
    下同）50萬元，及自起訴狀繕本送達翌日即民國97年3 月20
    日起至清償日止，按年息百分之5 計算之法定遲延利息，暨
    陳明願供擔保聲請准予宣告假執行。
二、乙○○則以：依流浪犬中心相關參訪規定，訪客須先經參訪
    登記始得進入收容中心參觀，系爭事故發生時，甲○○○與
    謝宜峰係擅自開啟關閉之鐵門卡榫進入收容中心，且事故現
    場位於流浪犬中心管理員室後方（下稱第一現場），伊適在
    執行犬隻安樂死，依保護動物法之規定，不得對外公開，因
    甲○○○擅自進入，復指摘伊執行犬隻安樂死會絕子絕孫，
    二人發生口角，始回以「你也不是多有愛心的人，領了狗就
    到日本玩，3 年內領了千餘條狗，7 年來也有2000多頭，如
    今只剩400 頭，其他狗不知跑哪裡去了」，既非公然所為言
    論，且保護動物協會係公益法人，甲○○○自94至96年在流
    浪犬中心認養犬隻1217頭，自91至96年認養流浪犬貓計2009
    頭，迄96年12月僅剩374 頭，並受有政府領養補助款，然僅
    於其網站公布至92年止之收支明細，93迄今則無資料可尋，
    為不爭之事實，甲○○○亦自承到日本二次，則伊所為言論
    ，乃對可受公評之事為之，復有相當理由可確信為真，自係
    出於善意之評論，應屬不罰之行為。再者，甲○○○指稱遭
    伊在流浪犬中心門口（下稱第二現場）以「很高興你得病」
    、「你眼睛凹下去，瘦得像鬼一樣」等語辱罵，並非實情，
    況該處四周都是荒地，又如係針對甲○○○一人所為，即未
    達公然之程度。是上開言論均未經散布，尚難認甲○○○名
    譽受損而侵害其人格法益等語，資為抗辯。
三、原審判決乙○○應給付甲○○○5 萬元本息，並為准、免假
    執行之宣告，而駁回甲○○○其餘之訴及假執行之聲請。兩
    造就原審判決不利部分，各自提起上訴。乙○○求為判決：
    (一)原判決不利部分廢棄，(二)上開廢棄部分，甲○○○在第一
    審之訴及假執行之聲請均駁回；甲○○○則求為判決：(一)原
    判決不利部分廢棄，(二)上開廢棄部分，乙○○應再給付甲○
    ○○45萬元本息。
四、按刑事訴訟法第504 條所謂，應以刑事判決所認定之事實為
    據者，係指附帶民事訴訟之判決而言，如附帶民事訴訟經移
    送於民事庭後，即為獨立民事訴訟，其裁判不受刑事判決認
    定事實之拘束（最高法院48年台上字第713 號判例參照）。
    原審固以刑事判決認定之事實為據，認乙○○對甲○○○構
    成誹謗及公然悔辱，不法侵害其人格法益等語，惟本件既於
    上訴審經移送本院民事庭，按之上開說明，即為獨立民事訴
    訟，不受刑事判決認定事實之拘束，先予敘明。
五、兩造對於系爭事故第一現場位於流浪犬中心管理員室後方，
    甲○○○與謝宜峰係自行開啟關閉之鐵門卡榫進入，且事故
    當時乙○○適在執行犬隻安樂死等情，並不爭執，兩造所爭
    執者為，乙○○其時所為言論，是否構成對甲○○○之誹謗
    ，或不法侵害甲○○○之名譽？甲○○○請求非財產上損害
    ，是否有理由，其金額以多少為適當？經查：
  (一)按言論自由為人民之基本權利，有個人實現自我、促進民主
    政治、實現多元意見等多重功能，維護言論自由即所以促進
    民主多元社會之正常發展，與個人名譽之可能損失，兩相權
    衡，顯然有較高之價值，國家應給予最大限度之保障，使個
    人名譽為必要之退讓。而權衡個人名譽對言論自由之退讓程
    度時，於自願進入公眾領域之公眾人物，或就涉及公眾事務
    領域之事項，更應為較高程度之退讓。是行為人對於公眾人
    物或所涉公眾事務，以善意發表言論，或對於可受公評之事
    為適當之評論，或行為人雖不能證明言論內容為真實，但就
    其所言為真實之舉證責任，仍應有相當程度之減輕（證明強
    度不必至客觀之真實），且不得完全加諸於行為人。倘依行
    為人所提證據資料，可認有相當理由確信其為真實，或對於
    行為人乃出於明知不實故意捏造，或因重大過失、輕率、疏
    忽而不知其真偽等不利之情節，未善盡舉證責任者，均不得
    謂行為人為未盡注意義務而有過失。縱事後證明其言論內容
    與事實不符，亦不能令其負侵權行為之損害賠償責任（最高
    法院93年度台上字第1979號、95年度台上字第2365號判決參
    照）。
  (二)甲○○○稱：乙○○於其與謝宜峰進入系爭事故第一現場時
    ，當面指摘其拿領養流浪狗之補助款去日本旅遊、所領養之
    流浪狗大多死去之不實情事；實則其照顧棄犬不遺餘力，且
    澎湖縣保護動物協會多年來入不敷出，亦以私人資財挹注，
    累計達數百萬元等語，並提出保護動物協會95年度收支明細
    表為憑（96年偵字432 號卷7 至8 頁）。惟乙○○否認該第
    一現場為公開場所，及其所為言論對甲○○○構成名譽之不
    法侵害，並以前揭情詞置辯。而據證人謝宜峰稱：事故當天
    我來澎湖參觀甲○○○的流浪狗之家，甲○○○表示當地官
    方流浪犬中心有發生將健康的狗安樂死，要帶我去參觀；進
    入流浪犬中心時，乙○○正在對狗進行安樂死，他請我們出
    去；甲○○○與乙○○互相對罵，甲○○○說他不應對健康
    的狗進行安樂死，乙○○說甲○○○不屬於流浪犬中心，且
    甲○○○之前作流浪狗之家時拿政府補助款出去玩（96年偵
    續字6 號卷29頁）；乙○○叫我們不要拍照，並跟甲○○○
    吵架，內容大概是為何要對狗進行安樂死，乙○○表示甲○
    ○○不是動物協會理事長，憑什麼管這事，後來乙○○指著
    甲○○○說她拿領養流浪犬的錢去日本玩，領養4 千多隻狗
    現在只剩下4 百多隻，甲○○○回說她的錢都是她先生的；
    我有表示是公共電視的，未說是記者，但有拿照相機（原審
    刑事卷156 至157 頁）；證人洪萬發稱：當時乙○○在執行
    狗隻安樂死，我有在正門貼單子，表示當時要處理事情，拒
    絕訪客，突然甲○○○帶一名記者自偏門進來，記者上前拍
    照，乙○○不讓記者拍照，甲○○○與乙○○吵架，乙○○
    要我先處理死狗（96年偵續6 號卷15頁），堪認乙○○與甲
    ○○○確於系爭事故第一現場，因執行狗隻安樂死及領養狗
    隻之事上發生爭吵，乙○○並曾指述甲○○○拿領養流浪狗
    的補助款到日本玩、所領養流浪狗只剩約4 百隻等語。然參
    酌乙○○提出之「澎湖縣流浪犬捕捉及流浪犬收容中心委託
    經營管理監督紀錄表」、「澎湖縣流浪犬動物安樂死執行記
    錄表」、「澎湖縣流浪犬收容中心留置犬隻資料表暨流浪犬
    健康及行為評估」、「澎湖縣流浪犬收容中心犬隻處理月報
    表」（偵查卷41至76頁，85至113 頁），並按之動物保護法
    第12條之規定，應認乙○○對狗隻執行安樂死，係依法令為
    之，且按之同法第13條之規定，依前條第1 項所定事由宰殺
    動物時，不得於公共場所或公眾得出入之場所為之。而乙○
    ○執行狗隻安樂死時，已關起鐵門，洪萬發並貼公告拒絕訪
    客，甲○○○與謝宜峰擅自進入，已有違規定，謝宜峰並對
    依法令不得公開之執行動物安樂死現場進行拍攝，則乙○○
    予以制止並請其2 人出去，並無不當。則甲○○○未即離去
    ，反而旋即當謝宜峰面先指摘乙○○不應對狗隻執行安樂死
    ，實為引發其後2 人口角之原因，且依2 人爭吵之內容，俱
    在指摘對方對流浪狗處置之不當，亦足認係因各自基於對流
    浪狗處置立場不同，在蓄積已久之情緒中指摘對方。
  (三)甲○○○自承：約自10年前即發起設立澎湖縣棄犬救助協會
    （即澎湖縣保護動物協會之前身），照顧流浪犬；曾任澎湖
    縣保護動物協會理事長，現為該協會總幹事（見附民卷起訴
    狀及上訴狀）；領養1 隻流浪犬政府補助900 元（本院卷55
    頁）等語。而澎湖縣保護動物協會94年至96年流浪犬認養數
    計為1264隻，申請補助款97萬7200元；91年至96年認養總數
    為2404隻，迄96年12月31日收容總數餘額為374 隻，亦有各
    該統計表、月報表可稽（原審刑事卷96至110 頁），及據甲
    ○○○提出之協會收支明細表所示，其收入除政府部門補助
    款外，尚有社會各界私人捐款，則該保護動物會之財務及支
    出明細，自屬可受公評之事項，甲○○○曾為該協會理事長
    ，及事故發生時為總幹事，就其收入之支出情況，自應促使
    透明化並按時公布會計明細以供各界檢視。乙○○指稱曾領
    養4 千隻流浪狗，固有誇大，然動物協會領養之狗隻確實數
    量極多，乙○○於爭執中，尚難期其正確認知認養隻數，至
    於剩餘隻數依96年12月底之月報表所示為374 雙，與乙○○
    所稱40 0隻相去不遠，乙○○之指述並無不符，足認其意僅
    在表達甲○○○領養之狗隻存活率極低，未擅用補助款。又
    乙○○指稱甲○○○以補助款到日本旅遊，參酌其發生之地
    點、發生之緣由，乃在指摘甲○○○補助款之花用不當，如
    甲○○○就補助款之支出均有會計帳可以檢驗，自可提出，
    其未曾提出任何事證證明乙○○此部分之指述有何不當，按
    之上開說明，應認其就乙○○乃出於明知不實故意捏造，或
    因重大過失、輕率、疏忽而不知其真偽等不利之情節，未善
    盡舉證責任，即不得謂乙○○所為「以補助款前往日本旅遊
    」之陳述未盡注意義務而有過失。是尚難認乙○○此部分之
    言論已構成對甲○○○之不法侵害；甲○○○請求乙○○賠
    償非財產上損害，核屬無據。
六、乙○○否認在系爭事故第二現場出言侮辱甲○○○，並以前
    揭情詞置辯，是兩造所爭執者為，乙○○是否曾在該第二現
    場以「很高興妳得病」、「你眼睛凹下去，瘦得像鬼一樣」
    等語侮辱甲○○○，而不法侵害甲○○○之名譽？甲○○○
    請求非財產上損害，是否有理由，其金額以多少為適當？經
    查：
  (一)按民法上名譽權之侵害非即與刑法之誹謗罪相同，名譽有無
    受損害，應以社會上對個人評價是否貶損作為判斷之依據，
    苟其行為足以使他人在社會上之評價受到貶損，不論其為故
    意或過失，均可構成侵權行為，其行為不以廣佈於社會為必
    要，僅使第三人知悉其事，亦足當之（最高法院90年台上字
    第646 號判例參照）。又名譽被侵害者，關於非財產上之損
    害，加害人雖亦負賠償責任，但以相當之金額為限，民法第
    195 條第1 項定有明文，所謂相當，自應以實際加害情形與
    其名譽影響是否重大，及被害者之身分地位與加害人經濟狀
    況等關係定之（最高法院47年台上字第1221號判例參照）。
  (二)據證人謝宜峰證稱：乙○○在辦公室外的階梯大笑三聲，並
    對著甲○○○說「你眼睛凹下去，瘦得像鬼一樣」、「很高
    興妳得病」等語（原審法院刑事卷158 頁），參以兩造先前
    互因對流浪犬處置之理念及立場不同，發生嚴重爭吵，甲○
    ○○當天復領養2 隻流浪犬，則乙○○延續原來之情緒，接
    著對甲○○○口出惡言，並不違經驗法則，且謝宜峰與兩造
    原互不相識，無偏頗甲○○○之動機，堪認證詞屬實。而乙
    ○○上開言詞，已足令甲○○○相當難堪，且甲○○○自許
    為動物保護協會之理事長或總幹事，復在慕名前往參訪之第
    三者謝宜峰在場時為之，自足以使其在社會上之評價受到貶
    損。從而，堪認乙○○故為此言論，已不法侵害甲○○○之
    名譽。本院審酌甲○○○現經營服飾業，並兼任保護動物協
    會照護流浪狗之工作，而乙○○為流浪犬中心之特約獸醫師
    ，及其公然侮辱之情節、甲○○○名譽之損害及精神上痛苦
    之程度等一切情狀，認甲○○○請求賠償所受損害，以2 萬
    元為適當；逾此範圍之請求，則無理由，應予駁回。
七、綜上，甲○○○基於侵權行為之法律關係，請求乙○○給付
    2 萬元，及自97年3 月20日起清償日止，按週年利率百分之
    5 計算之法定遲延利息，為有理由，應予准許；逾此所為請
    求，為無理由，應予駁回。至於甲○○○敗訴部分，其假執
    行之聲請失所附麗，應併予駁回。原審就超過上開應准許部
    分，為乙○○敗訴之判決，並為假執行之宣告，自有未洽。
    乙○○上訴意旨就此部分指摘原判決不當，求予廢棄改判，
    為有理由。至於上開應准許部分，原審判命乙○○給付，並
    為假執行之宣告，核無違誤，乙○○上訴意旨，就此部分，
    仍執陳詞，指摘原判決不當，求予廢棄，為無理由，應駁回
    其上訴。另甲○○○上訴意旨指摘原審判決駁回其第一審之
    訴及假執行之聲請部分為不當，亦無理由，應予駁回其上訴
    。又兩造其餘攻擊、防禦，與終局判決不生影響，爰不予一
    一論述，附此敘明。
據上論結，本件乙○○上訴為一部有理由，一部無理由；甲○○
○上訴為無理由，依民事訴訟法第450 條、第449 條第1 項、第
79條，判決如主文。
中    華    民    國    98    年    1     月    13    日
                            民事第一庭
                                審判長法官  黃金石
                                法      官  林健彥
                                法      官  謝肅珍
以上正本證明與原本無異。
本件不得上訴。
中    華    民    國    98    年    1     月    13    日
                                書  記  官  馬蕙梅


司法院資訊處製作；財團法人民間司法改革基金會備份。
